---
title: "Campanas verdes en la Ciudad Autónoma de Buenos Aires"
author: "Gustavo Barbieri"
date: "2023-05-05"
output: html_document
---

# [Proyecto Campanas Verdes]{style="color:green"}

### Pregunta:

Como es la distribución de campanas verdes del gobierno de CABA para mejorar el reciclado en CABA?.

### Objetivo:

Demostrar como es la distribución de campanas verdes en CABA, tanto por Comuna, Barrios, y según población.


### Procedimiento:

Para poder responder la pregunta inicial, en primer lugar vamos a tomar la cantidad de campanas verdes que hay por Comuna y Barrio de CABA hasta el año 2021.

Las campanas verdes son aquellos contenedores verdes ubicados en diferentes puntos de la ciudad para la recolección de elementos que se pueden reciclar.

Luego mostraremos la cantidad de población según el censo 2022 también por Comuna y por Barrio de CABA.

Seguido a ello, haremos un cruce de las cantidades de campanas verdes con la población para ver en qué Comunas y en qué Barrios hay mejor relación campanas por población. 


#### Segunda etapa
Luego, en una segunda entrega del trabajo calcularemos la cantidad de lo que se podría reciclar según la cantidad de campanas verdes y lo que se informa que recicla.


### Proceso:

#### Fuentes de datos

Para la recopilación de datos se han tomados los datos públicos que brinda la Ciudad Autónoma de Buenos Aires en su página oficial con fecha 2021.

-   Fuente: Datos Ciudad Autónoma de Buenos Aires [data.buenosaires.gob.ar](https://data.buenosaires.gob.ar/dataset/campanas-verdes)

-   Fecha de publicación: 10 de Mayo de 2021

-   Fecha de actualización: 22/ de Junio de 2021

### Tareas:

#### Bajar el archivo

Se baja el archivo .csv de la web, cuyo nombre es "campanas-verdes.csv".

#### Copia de seguridad

Se hacer copia de seguridad y se modifica el nombre del archivo para mayor facilidad de trabajo, llamándose ahora camverdes.csv

### En SQLite:

#### Limpieza de datos:

##### Se arreglan nombres.

Ej Gral. Mitre = General Mitre Al ser solo uno se modificó directo en la base.

##### Se arreglan materiales a reciclar

Hay 8 tipo de identificadores de materiales:

```         
SELECT DISTINCT(materiales)
  from camverdes
  
```

Siendo el carton el que tiene 6 variables. En la pagina web no figura diferentes clases de cartones. Se modifican en base a la información de la pagina. CartonEn / Cartón.n / CartónIn / Cartónln etc

##### Modificando los nombres de los materiales

```         
update camverdes
set materiales = "Papel / Cartón / Plástico"
where materiales = "Papel / CartónEn / Pl"
```

#### Se modifican dos observaciones.

Se verifica que hay dos obervaciones que estaban mal colocados en la comuna 15, las mismas son dos observaciones de la variable Barrio, a saber: Chacarita indicada en la variable de la comuna 15, cuando pertenece a la comuna 13. Se corrobora con el [mapa de la ciudad de CABA](https://mapa.buenosaires.gob.ar/)

##### Se ordena

Para saber cuantos contenedores hay ordenado por barrio:

```         
SELECT count (*) as Cantidad, comuna, barrio
  from camverdes
  GROUP by barrio
  ORDER by comuna, barrio
```

También se ordena por cantidad para saber cuantos contenedores hay por barrio.

```         
SELECT count(*) AS Cantidad, barrio
  from camverdes
  GROUP by barrio
  ORDER BY Cantidad
```

### En R:

#### Directorio de trabajo

```{r}
setwd("C:/Users/gabar/OneDrive/Documentos/R ejercicios/Camverdes")
```

#### Librerías a utilizar

Para poder manipular los datos con mayor facilidad se utiliza la librería tidyverse

```{r, warning=FALSE, message=FALSE}
library(tidyverse)
```

Leer el archivo "camverdes.csv" y se asigna en el objeto campanas, header = T: es porque el archivo tiene encabezados, sep=",": es porque los separadores del archivo .csv viene en ",".

```{r}
campanas <- read.csv("camverdes.csv",header = T, sep = ",")

```

Usamos names() para traer el nombre de las columnas y seleccionar las que necesitamos

```{r}
names(campanas)
```

Seleccionamos las variables que queremos con select() y las asignamos al nuevamente al objeto "campanas"

```{r}
campanas <- select(direccion, campanas, barrio, Comuna)
```

Pedimos el encabezado del nuevo objeto "campanas" para corrobrar los cambios

```{r}
head(campanas)
```

Creamos un nuevo objeto llamado "por_comuna" donde asignaremos la cantidad de campanas verdes por Comuna, ordenadas desde la que tiene menor cantidad a a la mayor:

```{r}
por_comuna <- campanas %>%
  group_by(Comuna) %>% 
  summarise(Cant_por_comuna = n()) %>% 
  arrange(Cant_por_comuna)
por_comuna
```

Creamos un nuevo objeto llamado "por_comuna" donde asignaremos la cantidad de campanas verdes por Comuna, ordenadas desde la que tiene menor cantidad a a la mayor:

```{r}
por_barrio <- campanas %>%
  group_by(barrio) %>% 
  summarise(Cant_por_barrio = n()) %>% 
  arrange(Cant_por_barrio)
```

Teniendo agrupado por barrio, podemos sacar la cantidad de campanas por barrio, obtenemos los primeros 6 barrios con menor cantidad de campanas y los 6 con mayor cantidad, como así también el promedio

```{r}
round(mean(por_barrio$Cant_por_barrio))
pb6 <- head(por_barrio, 6)
pb6
pbu6<- tail(por_barrio, 6)
pbu6
```

Graficamos la cantidad de campanas por Comuna, usamos varias opciones para demostrar el potencial que tiene ggplot. Se agregaron colores a los rellenos, al tema de fondo, bordes tanto color como ancho, las comunas se pasaron en sentido horizontal

```{r, warning=FALSE}
ggplot(campanas)+
  geom_bar(mapping = aes(x= Comuna, fill = Comuna))+
  ylab("Campanas verdes")+
  
  theme(panel.border = element_rect(fill = "transparent", # Necesario para agregar el borde
                                    color = 3,            # Color del borde
                                    size = 2))+           # Ancho del borde
  theme(plot.background = element_rect(color = "black", # Color del borde
                                       size = 2))+       # Ancho del borde
  coord_flip() #para cambiar los ejes 

```
Podemos observar que las comunas 2 3 y 1 son las que menor cantidad de campanas verdes poseen. y las comunas 12 y 13 las de mayor cantidad.
A su vez, podemos observar que hay una gran disparidad de campanas asignadas a cada comuna.


Agrupamos por Comuna con gruop_by(), le pedimos que haga un conteo de las campanas por Comuna, a la vez queremos saber en cada Comuna quien es el barrio que tiene la mayor cantidad de campanas (max()) y que barrio la menor cantidad (min()) por barrio

```{r}
campanas %>% 
  group_by(Comuna) %>% 
  summarise(conteo = n(),
            Mayor_cant_barrio = max(n=(barrio)),
            Menor_cant_barrio = min(n=(barrio)),
            )

```

Con el resultado de este agrupamiento podemos ver que en la comuna 2 que es la de menor candidad de campanas asignadas, si lo subdividimos por barrios, la que mayor cantidad tiene es Recoleta. Nota: aquí hay un error aun no solucionado que la cantidad menor en el barrio no está mostrando de manera correcta


Ahora queremos incluir en el análisis, los datos de la población por comuna. Para ésto nos basamos en la información brindada por el CENSO2022

### Importamos el archivo de censo

Pasamos a importar el archivo .csv con los datos de la población del censo 2022 de CABA. 
Se obtiene el archivo de la página oficial del [CENSO 2022](https://censo.gob.ar/index.php/datos_provisionales/) Sección "Descargar cuadros de resultados provisionales del CENSO 2022 en xlsx"
Una vez bajado al disco, obtenemos la solapa del Cuadro 1.1 con los datos de CABA. Directamente copiamos los datos con las columnas necesarias.
Para trabajar en R, usamos read.csv. el nombre del archivo va entre comillas, como tiene encabezado usamos la función header = T. El separador usamos la función sep="," para indicar que los datos del archivo csv están separados por ","

```{r}
censo <- read.csv("censocaba2022.csv", header = T, sep = ",")

```

```{r}
str(censo) #
view(censo)
```

#### Se realizan cambios en las variables

Cambiamos el nombre de las variables para facilitar el trabajo.

```{r}
censo <- mutate(censo, viviparti = Total.de.viviendas.particulares)
censo <- mutate(censo, vivicole = Total.de.viviendas.colectivas)
censo <- mutate(censo, poblacion = Total.de.población)
View(censo)
```

Se suma en la variable "vivienda" las cantidades de viviendas particulares y viviendas colectivas

```{r}
censo <- mutate(censo, vivienda = viviparti + vivicole)
```

Sacamos las variables innecesarias, y con select, dejamos Comuna, vivienda y población, asignado en "censo"

```{r}
censo <- select(censo, Comuna, vivienda, poblacion)

```

Realizamos la unión de las bases de campanas y censo, uniéndolas por la variable en común "Comuna", asignando en "campanaycenso"

```{r}
campanaycenso <- campanas %>% 
  left_join(censo, by = "Comuna")
```

Realizamos una corroboración pidiendo las primeras columnas con la función head(). Se podrá observar que tanto vivienda como población, repite sus observaciones en cada Comuna.

```{r}
head(campanaycenso)
```

#grafica de población por comuna, pero no se ven los nombres

```{r}
ggplot(campanaycenso)+
  geom_col(mapping = aes(x = Comuna, y = poblacion))+
  coord_flip()
```




### Donde terminan tus reciclables?

<https://buenosaires.gob.ar/centro-de-reciclaje-de-la-ciudad>

#### Planta de orgánicos

La planta de orgánicos trata 30 toneladas diarias de restos orgánicos que, gracias al proceso de fermentación aeróbica, se transforman en enmienda orgánica.

#### ¿Dónde terminan tus reciclables?

Todos los materiales recolectados van a los 16 Centros Verdes que tiene la Ciudad. Ahí las cooperativas de recuperadores le agregan valor a los reciclables con clasificación y procesamiento, para luego volver a la industria. [ciudadverde](https://ciudadverde.gob.ar/)
